【裁判字號】    97,交聲,232
【裁判日期】    971212
【裁判案由】    違反道路交通管理處罰條例聲明異議
【裁判全文】
臺灣雲林地方法院交通事件裁定         97年度交聲字第232號
移送機關即
原處分機關  交通部公路總局嘉義區監理所雲林監理站
異  議  人  甲○○
上列異議人即受處分人因違反道路交通管理處罰條例案件，對於
交通部公路總局嘉義區監理所雲林監理站於民國97年11月17日所
為之裁罰處分（原處分案號：雲監裁字第裁72-KAE010090號）聲
明異議，本院裁定如下：
    主  文
原處分關於新臺幣壹萬元部分撤銷，其餘異議駁回。
    理  由
一、原處分意旨略以：異議人即受處分人甲○○經警製單舉發於
    民國（下同）97月9 月8 日晚間7 時許，在雲林縣斗六市鎮
    ○路與嘉東北路之交岔路口，酒後駕駛車牌號碼7760-UL 號
    自用小客車，經當場測得呼氣酒精濃度約為每公升0.93毫克
    （MG/L），超過呼氣酒精濃度之標準值為每公升0.25毫克（
    MG /L） 。原處分機關即交通部公路總局嘉義區監理所雲林
    監理站 (下稱雲林監理站）復以違規事實屬實，依道路交通
    管理處罰條例第35條第1 項第1 款之規定，以雲監裁字第裁
    72-KAE 010090 號裁處罰鍰新臺幣（下同）49,500元，並施
    以道安講習（關於裁處吊扣駕駛執照1 年部分，因異議人已
    於97年11 月11 日到案辦理吊扣駕駛執照1 年，且異議人對
    此處分並無異議，故未列為裁決書處罰主文）。
二、聲明異議意旨則略以：異議人甲○○固坦承於97年9 月8 日
    飲用酒類後駕車，然異議人所涉之酒後駕車公共危險案件，
    業經臺灣雲林地方法院檢察署檢察官以97年度偵字第4494號
    為緩起訴處分，並指定向雲林縣國民中小學紓困助學金帳戶
    支付1 萬元，竟復遭雲林監理站開立裁決書，有違一事不二
    罰原則，為此聲明異議等語。
三、經查：
  (一)按汽車駕駛人飲用酒類或其他類似物後其吐氣所含酒精濃度
    超過每公升0.25毫克（MG/L）或血液中酒精濃度超過百分之
    0.05以上者，不得駕車，道路交通安全規則第114 條第2 款
    定有明文。次按汽車駕駛人，駕駛汽車經測試檢定有酒精濃
    度超過規定標準者，處新臺幣1 萬5 千元以上6 萬元以下罰
    鍰，並當場移置保管該汽車及吊扣其駕駛執照1 年，道路交
    通管理處罰條例第35條第1 項第1 款定有明文。
  (二)本件異議人對於上揭酒後駕車之事實，為異議人所承認，並
    有雲林縣警察局雲警交字第KAE010090 號舉發違反道路交通
    管理事件通知單、臺灣雲林地方法院檢察署97年度偵字第44
    94號緩起訴處分書各1 紙在卷可憑，故異議人飲用酒類後，
    於上開時、地駕駛自用小客車，經測試檢定有酒精濃度超過
    規定標準即吐氣所含酒精濃度每公升0.93毫克之事實，即堪
    認定。
  (三)按94年2 月5 日公布、95年2 月5 日施行之行政罰法第1 條
    明文規定「違反行政法上義務而受罰鍰、沒入或其他種類行
    政罰之處罰時，適用本法。但其他法律有特別規定者，從其
    規定」，足認行政罰法係屬行政罰之基本法，而道路交通管
    理處罰條例本質上係屬行政罰而非刑罰，此由該條例中就交
    通違規行為所定法律效果包括罰鍰、吊扣證照裁罰等行政罰
    觀之甚明（參照行政罰法第1 條、第2 條將罰鍰、吊扣證照
    處分均定為行政罰），是以，該條例因本身未設有法律變更
    比較之規定，自應適用行政罰法之規定。次按行政罰法第26
    條規定：「一行為同時觸犯刑事法律及違反行政法上義務規
    定者，依刑事法律處罰之。但其行為應處以其他種類行政罰
    或得沒入之物而未經法院宣告沒收者，亦得裁處之。前項行
    為如經不起訴處分或為無罪、免訴、不受理、不付審理之裁
    判確定者，得依違反行政法上義務規定裁處之」，所謂「其
    他種類行政罰」，係指違反行政法上之義務應受「裁罰性」
    之「不利處分」，依行政罰法第2 條規定，包括限制或禁止
    行為之吊扣證照處分。究其立法目的，實乃一行為同時觸犯
    刑事法律及違反行政法上義務規定時，由於刑罰與行政罰同
    屬對不法行為之制裁，而刑罰之懲罰作用較強，故依刑事法
    律處罰，即足資警惕時，無一事二罰再處以行政罰之必要，
    且刑事法律處罰，由法院依法定程序為之，較符合正當法律
    秩序，應予優先適用；至於罰鍰以外之沒入或其他種類行政
    罰，因兼具維護公共秩序之作用，為達行政目的，行政機關
    仍得併予裁處。而依行政罰法第2 條之規定，其他種類之行
    政罰，係指違反行政法上之義務應受裁罰性之不利處分，包
    括限制或禁止行為之吊扣證照處分。另按汽車駕駛人有酒精
    濃度超過規定標準，經裁判確定處以罰金低於道路交通管理
    處罰條例第92條第3 項所訂最低罰鍰基準規定者，應依同條
    例裁決繳納不足最低罰鍰之部分，同條例第35條第8 項亦定
    有明文。
  (四)緩起訴處分是否屬於行政罰法第26條第1 項所規定之依刑事
    法律處罰？是否係屬同法條第二項規定之「不起訴處分」內
    涵之一？查、檢察官依刑事訴訟法第253 條之2 第1 項第
    4 款規定為緩起訴處分，命被告向公益團體捐款者，被告係
    履行檢察官為緩起訴處分命令，性質上自屬處分金，與罰金
    無異，且依刑事訴訟法第253 條之2 第2 項規定命被告捐款
    之金錢給付命令，並得為民事強制執行名義。是以，檢察官
    命令被告為捐款之金錢給付，此等命令雖非刑罰，但仍是一
    種特殊的處遇措施，會產生未經裁判即生終局處理案件之實
    質效果，亦即性質上已係實質的制裁，造成被告財產減少的
    影響，其捐款解釋上亦屬處罰條例第35條第8 項所規定之罰
    金，被告即係履行檢察官為緩起訴處分命令，與受刑事處罰
    無異，況行政罰法第26條第1 項僅規定「依刑事法律處罰之
    」，並未明定應依刑法第33條、第34條所定主從刑罰之種類
    科罰，又違反道路交通管理事件統一裁罰基準及處理細則第
    三條第二項亦規定「一行為同時觸犯刑事法律及違反本條例
    規定者，依刑事法律處罰之。」檢察官命令被告捐款之金錢
    給付即係依刑事訴訟法第253 條之2 第1 項第4 款規定所為
    ，尚與上揭「依刑事法律處罰之」之規定無扞格之處，檢察
    官命令被告捐款之金錢給付即係依刑事訴訟法第253 條之2
    第1 項第4 款規定所為，自與行政罰法第26條第1 項「依刑
    事法律處罰之」
    之規定，尚無扞格之處，另緩起訴處分所定緩起訴期間期滿
    後，該緩起訴處分將發生禁止對已為緩起訴處分之同一犯罪
    事實再行起訴之效力，即所謂「緩起訴處分之實質確定力」
    （最高法院94年臺非字第215 號判例參照），故檢察官所為
    對於異議人之緩起訴處分，實已產生實質刑罰之效果。再依
    刑事訴訟法第253 條之1 規定，有關緩起訴處分，需具備之
    要件亦與不起訴處分之要件有間，且不起訴處分係自處分確
    定時起即發生實體上之確定力，不若緩起訴處分於緩起訴處
    分之期間（即猶豫期間）僅發生形式之確定力。因之，倘認
    行政罰法第26條第2 項規定之「不起訴處分」包含「緩起訴
    處分」之情形，是否已逾文義解釋之範圍，實有疑問。行政
    罰法第26條第2 項規定既未明文包含「緩起訴處分」之類型
    ，而對於人民不利益之規定本不得任意加以擴張其適用，自
    不宜逕認行政罰法第26條第2 項之規定於經緩起訴處分之情
    形亦有適用。、至於法務部95年5 月25日法律字第
    095070039 3 號函雖略以：行政罰法第26條第2 項所稱「不
    起訴處分」包括「緩起訴處分」在內等語，然按法官依據法
    律獨立審判，憲法第80條定有明文。各機關依其職掌就有關
    法規為釋示之行政命令，法官於審判案件時，固可予以引用
    ，但仍得依據法律，表示適當之不同見解，並不受其拘束；
    司法行政機關所發司法行政上之命令，如涉及審判上之法律
    見解，僅供法官參考，法官於審判案件時，亦不受其拘束（
    司法院大法官會議解釋釋字第137 、216 號解釋意旨參照）
    。是上開法務部函釋，僅得供法院參考，法院並不受其拘束
    。本院認為基於前揭之理由，緩起訴處分既非不能證明行
    為人之犯罪事實，且有金錢給付、勞務給付及處遇措施之實
    質處罰，自與上開行政罰法第26條第2 項列舉之不起訴處分
    等情形迥然有別，仍無從遽為比擬而為相同之處置。另按緩
    起訴處分於緩起訴處分之期間（即猶豫期間）僅發生形式之
    確定力，若符合刑事訴訟法第253 條之3 第1 項之要件，檢
    察官仍得依職權或依告訴人之聲請撤銷原處分，繼續偵查或
    起訴，且依同法條第2 項規定檢察官撤銷緩起訴之處分時，
    被告已履行之部分，不得請求返還或賠償。是本件緩起訴處
    分於97年11月5 日確定，有臺灣高等法院臺南分院檢察署處
    分書1 份在卷可按，緩起訴處分期間為1 年，期滿日係98年
    11月4 日，而上揭原處分機關裁決日係97年11月17日，如以
    上揭法務部函示稱「不起訴處分」包括「緩起訴處分」在內
    ，則緩起訴猶豫期間內異議人已遵照檢察官命令繳交捐款之
    緩起訴處分金（已產生實質刑罰之效果，一如前述），再受
    行政裁處罰鍰，苟再遭撤銷該緩起訴處分，已繳交捐款緩起
    訴處分金依法已不得請求返還，益徵其實質刑罰之效果，該
    函示見解自難引為論據。、再按刑事訴訟法第253 條之1
    第1 項規定緩起訴猶豫期間1 年以上3 年以下，苟上揭行政
    裁罰須俟該期間屆滿後始為之，依行政罰法第27條規定其裁
    罰權難免因3 年期間之經過而消滅，故本件原處分機關於緩
    起訴猶豫期間內裁罰，應非法所不許，蓋異議人已如前述依
    刑事法律處罰之，嗣異議人若違反刑事訴訟法第253 條之3
    第1 項各款所列情形，遭撤銷緩起訴處分，再受法院審判施
    以刑罰制裁，則屬另新的義務之違反，其不利益自應由異議
    人負責。、又對於酒後駕車，同一行為經交通裁決機關裁
    處罰鍰及吊扣駕照，復經檢察官為緩起訴並命向公益團體捐
    款者，其捐款解釋上亦屬處罰條例第35條第8 項所規定之罰
    金，即係履行檢察官為緩起訴處分命令，與受刑事處罰無異
    ，自不應再受行政裁罰。
  (五)本件異議人飲用酒類，已達不能安全駕駛動力交通工具之程
    度，竟仍駕駛上開自小客車上路之事實，業經臺灣雲林地方
    法院檢察署檢察官以97年度偵字第4994號為緩起訴處分，並
    命令其向雲林縣國民中小學紓困助學金帳戶支付10,000元確
    定在案，有臺灣雲林地方法院檢察署緩起訴處分書、臺灣高
    等法院臺南分院檢察署處分書各1 份在卷可按。從而，異議
    人酒後駕車之行為同時觸犯刑法及違反行政法上義務，並經
    檢察官緩起訴處分確定，揆諸前揭說明，裁處罰鍰部分自無
    從再適用行政罰之必要。惟異議人所支付之緩起訴處分金僅
    10,000元，未達道路交通管理處罰條例第92條第3 項所訂最
    低罰鍰基準規定（依違反道路交通管理事件統一裁罰基準表
    之規定，小型車駕駛人違反道路交通管理處罰條例第35條第
    1 項第1 款之規定，其吐氣所含酒精濃度超過每公升0.55毫
    克以上者，應裁處之最低罰鍰為49,500元），則依處罰條例
    第35條第8 項之規定，異議人須補繳不足最低罰鍰之部分即
    尚需補繳罰鍰39,500元，始為適法。
  (六)至原處分裁處異議人關於施以道路安全講習部分，係預防將
    來再犯危險之管制罰，有別於前揭針對已發生違規事實科處
    罰鍰之行政秩序罰，揆諸前揭說明，核屬行政罰法第26條第
    1 項但書所稱之「其他種類行政罰」。而本件異議人確有飲
    酒騎乘重型機車，經測試檢定酒精濃度超過標準之情，業經
    本院認定如前，原處分機關就此部分科處異議人罰鍰以外之
    行政罰，自無不合。
  (七)另異議人已於97年11月11日，依道路交通管理處罰條例第35
    條第1 項第1 款規定，到案辦理吊扣其駕駛執照1 年，有雲
    林監理站對違反交通管理事件不服裁決書聲明異議案件移送
    書（嘉監雲字第0970112275號）、汽車駕駛基本資料各1 份
    在卷可稽，故原處分機關於同年月17日開具裁決書，處罰主
    文未再列吊扣駕駛執照1 年，亦無不當，附此敘明。
  (八)綜上所述，原處分機關上開罰鍰之行政裁罰，即有未洽，應
    由本院撤銷原處分罰鍰10,000元（原處分罰鍰39,500元仍由
    異議人繳交），以資適法。另原處分罰鍰39,500元及接受道
    安講習部分，異議並無理由，應予駁回。
四、據上論斷，應依道路交通管理處罰條例第87條第2 項、道路
    交通案件處理辦法第20條前段規定，裁定如主文。
中    華    民    國    97    年    12    月    12    日
                   交通法庭   法  官  黃楹榆
以上正本證明與原本無異
如不服本裁定，應於裁定送達後5 日內向本院提出抗告狀（須附
繕本）。
                              書記官  李雅怡
中    華    民    國    97    年    12    月    12    日


司法院資訊處製作；財團法人民間司法改革基金會備份。
